臺灣臺中地方法院民事判決　99年度訴字第2830號
原　　　告　中國信託商業銀行股份有限公司
法定代理人　辜松
訴訟代理人　鄭資華
被　　　告　雷國才
被　　　告　陳婉珍
訴訟代理人　郭隆偉律師
上列當事人間撤銷贈與事件，本院於民國100年2月16日言詞辯論
終結，判決如下：
    主    文
原告之訴駁回。
訴訟費用由原告負擔。
    事實及理由
壹、原告主張：
一、被告雷國才於民國93年4月12日向原告請領信用卡使用（卡
    號：0000000000000000、卡別：VISA），依約被告即得於特
    約商店記帳消費。被告至95年7月28日止累計消費記帳新台
    幣（下同）36,321元未給付，其中35,860元為消費款，461
    元為循環利息，依約被告除應給付上開消費款項外，另應給
    付自最後繳款截止日95年7月28日之翌日起至清償日止，按
    年息百分之20計算之利息。
二、被告雷國才於93年4月7日向原告借款500,000元，約定自93
    年4月7日起至96年4月7日止循環動用，利息採固定利率計付
    ，屆期本息如數清償，並約定如有停止付款或拒絕承兌或付
    款者，或任何一宗債務不依約清償本金或付息者.......等
    情形，債務視為全部到期。詎料被告於95年12月1日後竟未
    依約清償本息，依約視同到期，計尚欠本金499,241元及自
    95年12月2日起至清償日止按年息百分之18.25計算之利息迄
    未清償，依法債務人自應負清償責任。
三、原告業經積極催討上開債務，被告雷國才皆未清償，當原告
    於99年11月23日查調被告雷國才之財產資料時，始知附表所
    示之不動產（下稱系爭房地）本為被告雷國才所有，而被告
    雷國才於95年4月20日以夫妻贈與為原因，將系爭房地移轉
    登記為被告陳婉珍所有，然被告雷國才移轉系爭房地時，尚
    積欠原告款項而未清償，此舉顯有脫免其名下財產受執行償
    還，及蓄意以脫產逃避債務之故意，致原告不能就系爭房地
    為追償。況且被告二人係為配偶關係，依一般社會通念，有
    關被告雷國才對債權人所負債務尚未完全清償完畢之情，被
    告陳婉珍自應知之甚稔。是原告爰依民法第244條1項之規定
    ，請求法院撤銷被告間之贈與行為，並依民法第244條第4項
    之規定，請求被告陳婉珍塗銷系爭不動產之所有權移轉登記
    。
四、對被告抗辯之陳述：
（一）系爭房地所有權登記之行為應屬單純之贈與行為︰
      被告等抗辯其間所有權移轉登記行為係有償行為，惟被告
      等卻無法提出買賣契約，而僅用以屋代償為理由，指稱該
      贈與行為實際上係屬有償買賣關係，被告之抗辯實不足採
      。另被告等就系爭房地所為之所有權移轉登記是以「贈與
      」為原因，依土地法第43條之規定，原告信賴該公示登記
      ，按信賴保護原則，原告之信賴利益應受保護。又依不動
      產異動索引足知，系爭房地之所有權確係被告雷國才原始
      取得，其以贈與為原因，移轉登記予被告陳婉珍。
（二）原告提出本件撤銷訴訟未逾除斥期間:
      原告於99年11月23日查調被告雷國才之財產資料，始知悉
      系爭不動產之移轉行為，而原告於99年12月13日提起本件
      撤銷之訴，未逾1年之行使期間，另該移轉行為發生於95
      年4月20日，迄今亦未逾10年之除斥期間，是依民法第245
      條之規定，原告提起本件撤銷訴訟並未逾除斥期間。
（三）縱令本院認兩造間之移轉所有權之行為非屬無償行為，被
      告間尚難證明其間存在對價之關係，原告仍得依民法第24
      4條第2項請求撤銷被告間之買賣行為：
   1、被告陳婉珍指稱被告雷國才長年向其借款，金額有數千或
      數萬元不等，95年間又向其借錢，此時被告陳婉珍對被告
      雷國才之所有銀行債務應有所瞭解，始同意辦理移轉不動
      產。據此益徵，被告陳婉珍對被告雷國才因積欠債務無力
      償還，系爭房地他日恐遭債權人查封之情形，已知之甚詳
      。
   2、又被告陳婉珍所提證據均無法證明其貸款金額確已交付被
      告雷國才，且就謄本觀之，設定義務人仍為被告雷國才，
      而被告亦無法提出買賣契約以茲證明，難謂其是真實買賣
      或有對價交付之實。從而，被告陳婉珍無法證明購買系爭
      房地所支付價金之對價關係，且被告間之移轉行為實有害
      原告或其他債權人之債權，致使原告不能受償或增加受償
      困難之危險情況，此情為被告陳婉珍所知悉，是依民法第
      244條第2項之規定，原告得請求撤銷被告間有害及原告之
      有償行為，並依民法第244條第4項之規定，請求被告陳婉
      珍塗銷系爭不動產之贈與登記。
五、並聲明：
（一）被告等就附表所示不動產即台中市○區○村段0000-0000
      地號（權利範圍：60分之1）、0000-0000地號（權利範圍
      ：60分之1）、0000-0000地號（權利範圍：60分之1）；
      錦村段00000-000建號（權利範圍：全部）；共同擔保地
      號為錦村段0000-0000、錦村段0000-0000、錦村段0000-0
      000；共同擔保建號為錦村段00000-000；建物門牌號碼為
      錦祥街38之2號之房屋，於95年4月10日所為之贈與行為，
      並於95年4月20日之不動產所有權移轉行為，應均予撤銷
      。
（二）被告陳婉珍應將前項系爭房地於95年4月20日以贈與為原
      因向台中市中正地政事務所以95年普字第135510號收件字
      號所辦理之所有權移轉登記予以塗銷。
貳、被告陳婉珍則以：
一、被告雷國才於距今十餘年前拋妻棄子，自己遷往嘉義縣鹿草
    鄉下潭132號之1居住迄今，非但未履行夫妻間同居之義務，
    對家庭、子女不聞不問，更有甚者，自分居後被告雷國才從
    未支付家庭生活開銷、子女教養等費用。在如此長期分居期
    間，被告雷國才僅於缺錢花用時，才與被告聯繫商借款項，
    其餘皆任由被告獨自在外工作賺錢養家、繳付貸款，完全未
    盡為人夫、為人父之責任。是以被告對被告雷國才除有超過
    130萬元借款債權外，尚有分居後十餘年之家庭生活費用（
    民法第1003之1條第1項）、子女扶養費用（民法第1115 條
    第1項第2款、第3項）等債權未為請求，苟將前揭各項債權
    合計，已遠超出系爭房地之現在市價。
二、被告間就系爭房地移轉行為並非無償贈與行為：
（一）系爭房地是被告與被告雷國才於78年間即婚姻關係存續中
      共同出資購買，並登記於被告雷國才名下，當時市價不超
      過100萬元，而被告出資買回系爭房地時，被告雷國才豈
      有不顧夫妻情誼及人情義理，以95年間之市價賣出之理？
      又被告雷國才於分居期間多次向被告借款，金額有數千或
      數萬元不等；被告禁不住被告雷國才苦苦糾纏，不得已向
      國泰人壽辦理貸款90萬元，但國泰人壽表示必須提供擔保
      ，被告雷國才遂以系爭房地設定抵押權予國泰人壽，即俗
      稱之「房保」，而該筆貸款經核准撥發後，即由被告雷國
      才全部取走花用，後續全由被告負責攤還本息，故該筆貸
      款與系爭房地間足有相當之對價關係。
（二）至95年間被告雷國才再次要求被告向三信商業銀行辦理信
      用貸款40萬元，並交予被告雷國才花用，被告不堪其擾，
      並自酌經濟能力已近枯竭，遂要求伊應將之前所借款項包
      含國泰人壽房貸及此次借款，作為買回系爭房地所有權之
      價金，並將系爭房地過戶予被告所有，被告雷國才亦同意
      上開要求。換言之，除被告雷國才對被告所欠之現金借款
      外，單以被告所負擔之國泰人壽房貸及三信商銀信貸等債
      務總額，即高達130萬元，遠已超過78年間系爭房地之購
      買價格，故本件並非「夫妻間贈與」之無償行為，乃是「
      以屋代償」之買賣有償行為。
（三）上開事實與被告雷國才於庭上所陳相符，自非虛妄。至於
      為何以「夫妻間贈與」為系爭房地過戶登記之原因？乃是
      因遺產及贈與稅法第19條第1項、第20條第1項第6款等夫
      妻間贈與得免稅之規定，作為避稅手段，故被告間就系爭
      房地移轉行為確非無償贈與行為。然被告就本件已為相當
      之陳述並盡舉證之責，縱使原告堅持否認上開事實，依民
      事訴訟法之舉證責任分配原則，應由原告提出足以否定上
      開事實之相當證據，若僅憑泛泛空言，實不足採。
三、原告之撤銷權確實已逾1年之除斥期間：
（一）銀行對信用卡逾期債權之催收流程，向以逾期幾次關帳日
      區分為M0至M6（例如：初始逾期未繳為M0，逾期未繳至次
      一關帳日仍未繳為M1，逾期未繳至次二關帳日仍未繳為
      M2.....以此類推，M6就是6個月逾期未繳），且多以EDS
      電腦帳務系統來區分M0至M6。各銀行對各筆逾期債款之催
      收不論寬嚴與否，最多在剛超過M6之情況下，即會對債務
      人查找其財產之所在，期限則以不超過3個月為原則。
（二）承上，銀行在查找同時，其聘用之法務人員即進行聲請支
      付命令或起訴，以確定之執行名義向國稅局申請查閱債務
      人之財產、所得。換言之，系爭房地在被告雷國才逾期未
      繳原告之信用卡債款達6個月時，原告公司即會開始查找
      ，至遲於逾期1年內即會知悉系爭房地是否移轉予被告陳
      婉珍或其他處分行為。故原告是否因自己監督不周，致使
      其內部人員怠忽對被告雷國才催收及查找？就系爭房地過
      戶登記係發生於95年4月10日，原告卻遲至99年12月間始
      為起訴，長達4年8月之久，原告恐難辭其咎。依系爭房地
      登記之特性，當無適用民法第245條後段所定10年之除斥
      期間。故原告在被告雷國才逾期未繳帳款長達4年8月以上
      之時間，始提起本件撤銷之訴，已罹於1年之除斥期間而
      消滅。
四、並聲明：
（一）原告之訴駁回。
（二）如受不利判決，願供擔保請准宣告免於假執行。
參、被告雷國才則以：
一、被告承認有積欠原告公司所主張之債務，而被告與被告陳婉
    珍分居係在被告向原告申請信用卡及現金卡之前。復系爭房
    地當初是以100多萬元購買，並向銀行貸款90多萬元，而前3
    年是還息不還本，本金大約還3、4年後，其餘之貸款皆由被
    告陳婉珍償還；系爭房地過戶前之貸款是自被告帳戶中扣款
    ，而過戶給被告陳婉珍後，皆由被告陳婉珍處理，至於如何
    處理被告無從得知。另系爭房地過戶予被告陳婉珍前，被告
    已向被告陳婉珍借款10多萬元，而當時將系爭房地過戶給被
    告陳婉珍時，房地價值約150多萬元，而被告向被告陳婉珍
    所借之款項及被告陳婉珍代為清償貸款之本金、利息亦相當
    於150多萬元。再被告陳婉珍向三信商銀及國泰人壽所借之
    款項，皆是被告向被告陳婉珍所借之金額，被告陳婉珍僅是
    出名借貸而已；又被告向被告陳婉珍所借之款項均由被告陳
    婉珍交付現金予伊，無經銀行轉存或電匯，此事僅有被告與
    被告陳婉珍知悉而已。又被告將系爭房地移轉登記予被告陳
    婉珍係以贈與為原因，目的是為節省稅金，因夫妻間之贈與
    可免除土地增值稅。
二、並聲明：原告之訴駁回。
肆、爭執與不爭執事項：
一、不爭執事項：
（一）對原告所提出之證物，被告形式上不爭執。
（二）被告雷國才於93年4月12日向原告請領信用卡使用（卡號
      ：0000000000000000、卡別：VISA），於95年4月20日前
      ，被告雷國才就前揭信用卡債務，已採繳納最低還款額方
      式，95年7月28日止累計消費記帳共36,321元未給付，其
      中35,860元為消費款，461元為循環利息，依約被告除應
      給付上開消費款項外，另應給付自最後繳款截止日95 年7
      月28日之翌日起至清償日止，按年息百分之20計算之利息
      。
（三）被告雷國才於93年4月7日向原告借款500,000元，約定自
      93 年4月7日起至96年4月7日止循環動用，利息採固定利
      率計付，屆期本息如數清償，並約定如有停止付款或拒絕
      承兌或付款者，或任何一宗債務不依約清償本金或付息者
      等情形，債務視為全部到期。詎料被告於95年12月1日後
      竟未依約清償本息，依約視同到期，共計尚欠本金499,24
      1元及自95年12月2日起至清償日止按年息百分之18.25 計
      算之利息迄未清償。
（四）被告雷國才於95年4月20日以贈與為登記原因，將系爭房
      地移轉登記予被告陳婉珍。
二、爭執之事項：
（一）被告間就系爭房地之移轉行為是否為無償贈與行為？
（二）原告之請求權是否已逾除斥期間？
（三）被告間移轉系爭房地所有權是否有損害原告債權之意圖？
肆、得心證之理由：
一、按當事人對於他造主張之事實，於言詞辯論時不爭執者，視
    同自認，民事訴訟法第280條第1項定有明文。復按當事人主
    張有利於己之事實者，就其事實有舉證之責任，民事訴訟法
    第277條前段定有明文。此所謂舉證係指就爭訟事實提出足
    供法院對其所主張者為有利認定之證據而言，若所舉證據，
    不能對其爭訟事實為相當之證明，自無從認定其主張為真正
    （最高法院48年台上字第481號判例意旨參照）。又按原告
    對於自己主張之事實已盡證明之責後，被告對其主張，如抗
    辯其不實並提出反對之主張者，則被告對其反對之主張，亦
    應負證明之責，此為舉證責任分擔之原則（最高法院18年上
    字第2855號判例意旨參照）。另按法院依自由心證判斷事實
    之真偽，不得違背論理及經驗法則，民事訴訟法第222條第3
    項定有明文。所謂論理法則，係指依立法意旨或法規之社會
    機能就法律事實所為價值判斷之法則而言。所謂經驗法則，
    係指由社會生活累積的經驗歸納所得之法則而言；凡日常生
    活所得之通常經驗及基於專門知識所得之特別經驗均屬之（
    最高法院91年度台上字第1613號判決參照）。
二、被告等未能盡舉證之責，以證明被告二人間就系爭房地之移
    轉行為係屬有償之買賣行為，又被告間就系爭房地移轉登記
    原因為「贈與」，依土地法第43條之規定，該登記事項具有
    絕對效力，是被告間就系爭房地所有權之移轉行為係為無償
    之贈與行為：
（一）被告陳婉珍指稱85年間被告雷國才向伊借錢，伊遂向國泰
      人壽辦理貸款90萬元，但國泰人壽表示須提供擔保，被告
      雷國才遂以系爭房地設定抵押權予國泰人壽，而該筆貸款
      經核准撥發後，即由被告雷國才全部取走花用，後續之貸
      款金額全由伊負責攤還本息，故該筆貸款與系爭房地間具
      有相當之對價關係，並提出被證1之郵政存簿（帳號：000
      00000000000、戶名：陳婉珍）證明上開貸款全係由其償
      還之云云。惟被告陳婉珍所提之郵政存簿僅能證明被告陳
      婉珍轉帳予國泰人壽保險公司，但不足以證明該轉帳資料
      是償還前揭貸款之本息，又上開郵政存簿僅提供99年之轉
      帳紀錄，亦不足以證明自85年間開始系爭房貸之本息均為
      被告陳婉珍繳納。被告陳婉珍另稱於95年間被告雷國才再
      次要求被告陳婉珍向三信商業銀行辦理信用貸款40萬元，
      並將貸款金額交予被告雷國才花用，且提出被證3之三信
      商業銀行存摺簿為證云云。惟查，該存摺簿僅能證明被告
      陳婉珍確實向三信銀行貸款，並無法證明該貸款金額有交
      付予被告雷國才使用。是以，被告等未能證明系爭房地是
      被告等共同出資，並登記於被告雷國才名下（當時市價不
      超過100萬元），而被告雷國才為償還向被告陳婉珍所借
      款項（包含國泰人壽房貸及三信銀行信貸等），遂將系爭
      房地過戶給被告陳婉珍作為清償上開債務，本院無從認定
      被告二人間就系爭房地之移轉行為係屬有償之買賣行為。
（二）又土地法第43條之規定：「依本法所為之登記，有絕對效
      力。」，該條之立法意旨係為保護第三人起見，將登記事
      項賦予絕對真實之公信力。查被告雷國才於95年4月20 日
      以「贈與」為登記原因，將系爭房地移轉登記予被告陳婉
      珍，依上開規定，該登記事項具有絕對效力，即對於第三
      人而言，具有絕對真實之公信力。被告復未能證明確以「
      以屋抵債」之事實，應認被告間就系爭房地所有權之移轉
      行為係屬無償之贈與行為。
三、原告係屬具有健全之內部催收逾期債權流程之金融機構，若
    原告提起撤銷債害債權之訴時，其除斥期間應以1年為限，
    依原告之內部催收逾期債權流程，原告至遲於96年11月以前
    ，原告即會知悉系爭房地是否移轉予他人。其竟遲至99年12
    月13日提起本件撤銷贈與之訴，顯逾1年之除斥期間：
    原告主張伊於99年11月23日查調被告雷國才之財產資料，始
    知悉系爭房地所有權之移轉行為，而原告於99年12月13日提
    起本件撤銷之訴，未逾1年之行使期間，另該移轉行為發生
    於95年4月20日，迄今亦未逾10年之除斥期間，是依民法第
    245條之規定，原告提起本件撤銷訴訟並未逾除斥期間云云
    ，被告以前揭情詞置辯。經查：
（一）按債務人所為之無償行為，有害及債權者，債權人得聲請
      法院撤銷之。又前條撤銷權，自債權人知有撤銷原因時起
      ，1年間不行使，或自行為時起，經過10年而消滅。民法
      第244條第1項、第245條分別定有明文。
（二）查被告陳婉珍指稱有關各銀行對信用卡逾期債權之催收流
      程，向以逾期幾次關帳日區分為M0至M6（例如：初始逾期
      未繳為M0，逾期未繳至次一關帳日仍未繳為M1，逾期未繳
      至次二關帳日仍未繳為M2.....以此類推，M6就是6個月逾
      期未繳），且多以EDS電腦帳務系統來區分M0至M6。又各
      銀行對各筆逾期債款之催收不論寬嚴與否，最多在剛超過
      M6（6個月逾期未繳）之情況下，即會查找債務人之財產
      所在，期限則以不超過3個月為原則。再銀行在查找之同
      時，其聘用之法務人員即進行聲請支付命令或起訴，並以
      確定之執行名義向國稅局申請查閱債務人之財產、所得等
      情，原告並不否認，是足堪認為真實。
（三）由上開銀行對信用卡逾期債權之催收流程觀之，被告雷國
      才逾期未繳納原告之信用卡債款達6個月時，原告即會查
      找被告雷國才財產之所在，至遲於逾期1年內即會知悉系
      爭房地是否移轉予被告陳婉珍或其他處分行為。準此以言
      ，原告係屬具有健全之內部催收逾期債權流程之金融機構
      ，此與一般人查找債務人財產之狀況能力顯不相當，是以
      若銀行提起撤銷債害債權之訴時，其除斥期間應以1年為
      限，始符一般社會常情及立法目的。
（四）查依原告所提之放款帳戶還款交易明細（卷第28頁參照）
      可知，被告雷國才自95年11月起已逾期繳款，按原告公司
      對信用卡逾期債權之催收流程，被告雷國才逾期未繳納原
      告之信用卡債款達6個月即96年4月時，原告即會查找被告
      雷國才之財產所在，而至遲於逾期1年內即96年11月以前
      ，原告即會知悉系爭房地是否移轉予被告陳婉珍。然原告
      卻遲至99年12月13日始提起本件撤銷贈與之訴。依上說明
      足知，原告提起本件撤銷贈與之訴已逾1年之除斥期間。
（五）再者，民法第245條後段所規定之「自行為時起經過10年
      而消滅」，係考量通常一般人或有能力不足以查出債務人
      之財產所在及狀況之目的所由立法，其案例大多發生在汽
      車、機械、船舶等動產或未保存登記之不動產。而已登記
      之不動產難以適用前揭規定，蓋因已登記不動產之資料得
      公示於不特定人查詢，並無查找之困難；況原告係屬擁有
      龐大催收人力、物力之銀行，更無從謊稱自己查找能力不
      足之客觀事實，自無適用民法第245條後段所規定10年除
      斥期間之餘地。承上所述，原告訴請撤銷被告間就系爭房
      地所有權之移轉行為既無理由，則被告間移轉系爭房地所
      有權是否有損害原告債權之意圖，即無再審究之必要。
四、綜上所陳，被告二人間移轉系爭房地所有權之行為，被告未
    能證明係屬有償行為，應認係屬無償之贈與行為，依民法第
    244條第1項之規定，原告自得請求撤銷被告間有害及原告債
    權之贈與行為，其至遲於96年11月前即得知悉，然原告遲至
    99年12月13日始提起本件撤銷贈與之訴，已逾民法第245條
    規定之1年除斥期間。從而，原告依民法第244條第1項之規
    定，請求撤銷被告間就系爭房地移轉之債權行為及物權行為
    ，為無理由，應予駁回。
五、從而，原告依民法第244條第1項、第4項之規定，聲明求為
    撤銷被告間就系爭附表所示不動產之債權行為及物權行為，
    ，為無理由，應予駁回。
伍、本件事證已臻明確，兩造其餘之陳述、攻擊防禦方法及舉證
    ，均對本判決之結果不生影響，爰不一一論述，附予敘明。
陸、訴訟費用負擔之依據：民事訴訟法第78條。
中    華    民    國   100    年    3     月    4     日
                  民事第一庭    法  官  陳學德
正本係照原本作成。
如對本判決上訴，須於判決送達後20日內向本院提出上訴狀。如
委任律師提起上訴者，應一併繳納上訴審裁判費。
中    華    民    國   100    年    3     月    4     日
                                書記官  林錦源